【裁判字號】    88,簡上,308
【裁判日期】    890428
【裁判案由】    給付票款
【裁判全文】
臺灣臺北地方法院民事判決  八十八年度簡上字第三○八號
    上  訴  人    乙○○
    訴訟代理人    劉陽明  律師
                  謝政達  律師
                  李宏文  律師
                              送達代收人    劉陽明  律師
    被上訴人      甲  ○  住台北市○○街二十四號四樓
    訴訟代理人    曾冠棋  律師
    複  代理人    廖修譽  律師
右當事人間請求給付票款事件，上訴人對於中華民國八十八年二月十日本院台北簡易
庭八十七年度北簡字第八六０八號第一審判決提起上訴，本院判決如左：
    主  文
原判決均廢棄。
右廢棄部分被上訴人在第一審之訴及假執行之聲請均駁回。
第一、二審訴訟費用由被上訴人負擔。
    事  實
甲、上訴人方面：
  壹、聲明：如主文所示。
  貳、陳述：除與原審判決書所載者相同茲予引用外，補稱：
    一、 系爭支票之背書不連續，被上訴人不得享有票據上權利：
         被上訴人起訴所提之票號0000000號、發票日八十七年三月十五日
         、金額新台幣（下同）三百四十一萬二千五百元、發票人乙○○之支票（
         以下簡稱系爭支票）後面之背書，係沈澄河以委任取款之方式委託在金融
         業設有帳戶之人代為取款，而非背書轉讓系爭支票予被上訴人，尚難謂被
         上訴人已取得系爭支票票據上之權利。
    二、證人沈澄河謂在發票日前（即八十七年三月十五日）即交付甲○，並以支票
        交換，則沈澄河已非權利人，何以沈澄河於八十八年四月十九日又持系爭支
        票向上訴人聲請發支付命令？可見沈澄河始為真正權利人。
    三、又縱謂被上訴人、沈澄河二人間之背書轉讓行為有效（上訴人否認之），系
        爭支票亦係「期後背書」，僅有「通常債權轉讓之效力」而已。易言之，上
        訴人仍得以其與執票人之前手（即沈澄河）間之原因關係而對抗被上訴人，
        茲查沈澄河係以「不相當之對價」而取得系爭支票，且部份對價關係業經清
        償而消滅，則無對價關係之部份，沈澄河不得行使票據上之權利，上訴人並
        得以此而對抗被上訴人。
  、證據：援用原審之立證方法，補陳：
    一、支付命令及支付命令聲請書影本各乙份。
    二、原三百二十五萬支票正反面影本乙份。
    三、系爭支票反面及退票理由單影本乙份。
乙、被上訴人方面：
  壹、聲明：
    一、上訴駁回。
    二、第一、二審訴訟費用由上訴人負擔。
  貳、陳述：除與原審判決書所載者相同茲予引用外，補稱：
    一、被上訴人與訴外人沈澄河雖為男女朋友之關係，但平日仍素有金錢往來。此
        張支票為沈澄河欲將相當票面額之款項借予上訴人作為購買汽車之用，沈某
        於八十七年二月間，將系爭支票背書轉讓予被上訴人，被上訴人乃將之存入
        沈澄河設於第一銀行敦化分行之000－00－000000號之帳戶中，
        第一次退票以後，沈某即向被上訴人致歉，並要被上訴人再存入乙次但仍遭
        退票，被上訴人乃將系爭支票交還沈澄河，沈某稱其會負責促上訴人兌現票
        款，解決此事，八十七年六月初，沈澄河又將支票交付被上訴人，聲請此次
        應可兌現，被上訴人因他事須至寶島銀行敦南分行，乃將系爭支票存入設於
        該銀行之自己帳戶，詎料仍遭退票。
    二、被上訴人在起訴狀中記載「八十七年六月初，沈澄河背書交付．．」與事實
        之誤差，係因被上訴人不諳法律而產生，蓋事實為八十七年二、三月間，由
        沈澄河背書交付系爭支票，而被上訴人即以沈某之背書存入沈某之帳戶向銀
        行提丕付款，嗣在二次退票後交還沈某催討，其後再由沈某交付，否則以銀
        行界提示支票均須背書之慣例，第一銀行敦化分行不可能收受無背書之支票
        ，故此項銀誤既極明顯，被上訴人自得予以更正。
    三、系爭支票非屬期後背書，即便屬期後背書，則上訴人所提出之各項抵銷抗辯
        及所謂「雙方合作關係清算前，沈某不得行使票據權利」等之抗辯，仍不能
        立。
    四、上訴人與被上訴人並非通謀虛偽意思表示部份陳述如下：
      (一)、票據乃無因證券，上訴人就取得支票之原因事實，本不負證明之責，但此
          項原因亦毫無不可告人者，自可傳訊沈澄河作證即明，且若如上訴人所言
          ，被上訴人及沈某欲為「避免前後手原因關係之抗辯，故為虛偽之轉讓」
          ，則期後背書又誠如上訴人所言，不切斷人的抗辯，被上訴人又焉會由律
          師在起訴狀中記載為期後背書？上訴人此點顯然自相矛盾（系爭支票既由
          上訴人允許自由轉讓在先（未載明禁止背書轉讓），則其在沈澄河自由轉
          讓後，又謂無轉讓必要、虛偽轉讓，被上訴人提出此種抗辯，非但於法不
          合，尤與誠信原則有重大違背。
      (二)、沈澄河雖曾就系爭支票聲請支付命令（未經被上訴人同意及授權），惟其
          在上訴人提出異議後，即自知權利已經出讓而主動放棄（未經補繳裁判費
          ），自不能因訴外人之某一行為，而認被上訴人已經取得之權利，因此而
          喪失。且按票據權利之行使與票據之占有，有不可分離之關係，系爭支票
          既已由沈澄河背書轉讓予被上訴人，且刻在被上訴人占有中，自無由再由
          沈某行使「票據權利」，何況沈某既已在其聲請支付命令後，仍出庭確認
          票據之移轉，則沈澄河肯定票據已轉讓之證詞，亦足以治癒其聲請支付命
          令之瑕疵，而使本件票據權利之歸屬，獲得更為明確之答案，否則豈非使
          被上訴人得在沈澄河行使票據權時，抗辯其已經轉讓權利予被上訴人，被
          上訴人行使權利時，又抗辯權利屬於沈澄河，寧有是理？
      (三)、查系爭支票之票背既無委任取款之記載，且沈某亦非對準受款人欄而為用
          印（系爭支票背面亦無印有請收款人簽名字樣，與上訴人所五十年六月六
          日五十年度第三次民刑庭總會決議所載情形亦屬有別），自難認係委任取
          款背書。至於背書不連續則因沈澄河之背書為有效背書，自亦不生此一問
          題。
  、證據：援用原審之立證方法，補陳：
    一、聲請傳訊證人沈澄河。
    二、沈澄河於八十九年一月份背書後之支票及退票理由單影本各一份。
    理  由
一、被上訴人起訴主張：被上訴人與訴外人沈澄河間有借貸關係，上訴人曾交付訴外
    人一紙面額三百四十一萬二千五百元之支票給沈澄河作為憑證。而訴外人沈澄河
    於八十七年六月初將支票背書轉讓予被上訴人，惟上訴人迄今仍未將支票兌現，
    為此提起本訴等語，復於本院準備程序及言詞辯論時補陳：上訴人因與沈澄河金
    錢往來而向沈澄河借款系爭支票，起訴狀所載交付支票之時間有誤，上訴人自得
    予以更正。系爭支票非屬期後背書，即便屬期後背書，則上訴人所提出之各項抵
    銷抗辯及所謂「雙方合作關係清算前，沈某不得行使票據權利」等之抗辯，仍不
    能成立，沈澄河與上訴人並非通謀虛偽意思表示，沈澄河就系爭支票聲請支付命
    令在上訴人提出異議後，即自知權利已經出讓而主動放棄（未經補繳裁判費），
    自不能因訴外人之某一行為，而認被上訴人已經取得之權利，因此而喪失。
    查爭支票之票背既無委任取款之記載，且沈某亦非對準受款人欄而為用印，自非
    委任取款背書等語。
二、上訴人於原審對支票之真正並不爭執，辯稱：「沈澄河在八十六年間與我共同投
    資上海房地產，系爭支票是我簽給他作為投資保證，因上海房地產投資案尚未結
    束，無法計算盈餘虧損，原告是沈澄河之同居人，也知曉這件事，沈澄河竟將系
    爭支票交由原告提起本件訴訟，顯然是要規避被告之抗辯」、「系爭支票既是保
    證性質應等到投資案結束雙方會算後才能請求」、「我總共簽發了四張支票面額
    共一千零五十三萬元給沈澄河，也兌現了三張，系爭支票是最後一張，我原簽了
    一紙八十七年二月十四日期，面額三百二十五萬元支票給沈澄河，後因自己週轉
    有困難，乃央求沈澄河讓我寬延一個月再提示支票，沈澄河表示如要延期必須支
    付月息五分之利息，我因擔心票據信用問題，不得已才簽發八十七年三月十五日
    期，面額三百四十一萬二千五百元之系爭支票換回先前所簽三百二十五萬元之支
    票。沈澄河收取超過年息百分之二十之利息，顯屬重利，被告主張超過年息百分
    之二十部分之利息，原告無請求權」等語；復於本院準備程序及言詞辯論時補陳
    ：系爭支票之背書不連續，被上訴人不得享有票據上權利，又若謂被上訴人、沈
    澄河二人間之背書轉讓行為有效，系爭支票亦係「期後背書」，僅有「通常債權
    轉讓之效力」等語資為抗辯。
三、按匯票依背書及交付而轉讓。無記名匯票得僅依交付轉讓之；支票則有準用之規
    定，票據法第一百四十四、第三十條已有明文規定。查系爭支票發票人為上訴人
    ，受款人為訴外人沈澄河，有兩造均不爭執之支票影本正面在卷可參。又被上訴
    人起訴時，主張受讓支票之背面，謹有沈澄河私章，下方為銀行帳戶，二者之間
    左方並有金融機構託收人之印籤，就金融機構受託代理私人取款之作法，除提示
    之帳戶外，定需有提示者之印文（即所謂委任取款背書），是銀行之印籤則即係
    蓋於該紙支票上沈澄河印文及銀行帳號上之間左方，並指該印文與帳號，有支票
    正反面影本在卷可查，是讓沈澄河之該印文顯為委任取款所為，被上訴人抗辯無
    委任取款字樣之記載即非委任取款背書非屬可採，按委任取款背書，系以委任他
    人取款為目的，與以轉讓票據為目的之背書不同。是本件之爭點，應係被上訴人
    是否確有依背書取前開支票而得主張權利。
  １、查被上訴人於原審主張經訴外人沈澄河背書取得系爭支票，惟系爭支票並無沈
      澄河於八十七年二月轉讓予被上訴人之背書已如前述，又查被上訴人主張取得
      系爭支票之經過，其起訴狀供稱：「八十七年六月初沈澄河背書交付系爭支票
      」，惟沈澄河八十七年十月二十三日於原審庭訊供稱「系爭支票是我拿到票以
      後，就轉讓給甲○，除非禁止背書不能轉讓才留在手裡。」又同年八月十一日
      庭訊供稱：「我交給甲○一張支票，已忘記何時交付，只記得拿到票即交付」
      「我應該是在發票日前拿到票並轉讓，李以支票換票而取得。」則二人之陳述
      ，對於支票交付之時間點，一說在八十七年六月，一說在發票日（八十七年三
      月十五日）前，已相互矛盾。再者沈澄河所稱在發票日前（即八十七年三月十
      五日）即交付甲○，並以支票交換，則沈澄河已非權利人，惟以支票背面既有
      沈澄河既有背書之託收紀錄，以被上訴人訴訟代理人於言詞辯論時所陳：於八
      十七年二月取得支票後即存入沈澄河之帳戶等語，則於系爭支票既由沈澄河帳
      戶託收且未兌現，何以再委由甲○之帳戶託收，是此可見甲○提示該支票時應
      已明知支票無法兌現，何以仍再為轉任取款之託收提出？是此情事，皆有違一
      般經驗法則，依此認定證人沈澄河與被上訴人之陳述顯屬虛偽而無法採信，是
      被上訴人主張係沈澄河背書轉讓後，再由其填載沈澄河之帳戶而提示云云，則
      就前所述，本院依系爭支票背面記載尚無法認定沈澄河有背書轉讓之事實，而
      沈澄河之證詞並非可採，況被上訴人以同一背書主張轉讓背書同時又將之以委
      任取款之意思向銀行提示除有違「背書」之本質意思外，何以對於無禁止背書
      轉讓之系爭支票受讓後，不以被上訴人自己之帳戶提示，反卻再以沈澄河之帳
      戶提示？此與常情亦有違背。是系爭支票於八十七年二月向銀行以沈澄河帳戶
      提示之事實於兩造均不爭執情形下，系爭背書應為委任取款背書無疑，被上訴
      人之主張未提出證據以供認定，自無可採。
  ２、次查，沈澄河既自陳將票據轉讓予被上訴人，竟又於以債權人自居主張上訴人
      積欠債務，而於八十八年四月十九日以系爭支票對上訴人聲請發支付命令，此
      有被上訴人形式上不爭執本院八十八年促字第一八五○四號支付命令裁定及聲
      請人在卷可參，按債權人之請求，以給付金錢或其他代替物或有價證券之一定
      數量為標的者，始得聲請法院依督促程序發支付命令，民事訴訟法第五百零八
      條定明文，足見沈澄河既以仍於八十八年四月十九日主張渠為債權人，適足以
      說明被上訴人於是時顯非票據權利人，縱沈澄河事後對於上訴人異議而視為起
      訴之案件未繳費，惟其對於其原所主張之事實即係本院可資審酌證據。亦即，
      沈澄河既以票據權利人聲請發支付命令主張權利，被上訴人主張沈澄河曾轉讓
      系爭支票之情，即與權利狀態之事實不符，無法採信。
  ３、從而，依被上訴人所主張轉讓之事實及所舉之證據，具無法證明沈澄河曾轉讓
      之事實，被上訴人持系爭支票依票據請求權對於上訴人請求給付票款，顯係與
      沈澄河通謀由被上訴人持票請求徒冀切斷上訴人對於沈澄河債權抵銷之主張所
      為。至被上訴人既無法證明沈澄河曾將票據轉讓之事實，其於八十九年一月再
      為背書之行為既無補正之轉讓行為，自亦無補正權利之效果。
四、綜上所述，被上訴人依系爭支票起訴請求上訴人給付票款為無理由，應予駁回。
    原審為命上訴人給付之判決，尚有未洽。上訴人上訴意旨指摘原判決不當，求予
    廢棄改判，為有理由， 爰由本院予廢棄改判如主文第二項所示。
五、因本案事證已臻明確，兩造其餘主張陳述及所提之證據，均毋庸再予一一審酌，
    附此敘明。
六、據上論結，本件上訴為有理由，依民事訴訟法第四百三十六條之一第三項、第四
    百五十條、第七十八條，判決如主文。
中      華      民      國    八十九    年      四      月    二十八    日
                                        民事第四庭審判長法官  謝明珠
                                                        法官  劉又菁
                                                        法官  洪于智
右為正本係照原本作成
如不服本判決僅得以其適用法規顯有錯誤為理由，於判決送達後廿日內向本院提出上
訴狀，逕向最高法院上訴。
中      華      民      國    八十九    年      四      月    二十八    日
                                                  法院書記官  林佳蘋


司法院資訊處製作；財團法人民間司法改革基金會備份。
